臺灣高等法院民事判決
109年度上易字第393號
上  訴  人  張振鈴  
訴訟代理人  陳宜新律師
被上訴人    江如芳  
訴訟代理人  江克武  
上列當事人間請求返還不當得利事件，上訴人對於中華民國109
年1月16日臺灣臺北地方法院108年度訴字第1680號第一審判決提
起上訴，本院於109年11月3日言詞辯論終結，判決如下：
    主      文
上訴駁回。
第二審訴訟費用由上訴人負擔。
    事實及理由
一、上訴人起訴主張：
　㈠伊為坐落台北市○○區○○段○○段000地號土地（下稱系爭土地）
    之共有人，被上訴人所有之同小段127建號房屋（門牌號碼
    台北市○○區○○路0段000巷0號4樓，下稱系爭房屋）坐落於系
    爭土地上，無法律權源，伊得依民法第179條規定，請求被
    上訴人給付103年3月31日至108年4月1日期間，相當於租金
    之不當得利新台幣（下同）387,747元本息，及自108年4月1
    日起至終止使用系爭土地之日止，按月給付6,569元（計算
    式詳見原判決附表）。
  ㈡兩造前於108年7月10日在原審成立調解，約定由被上訴人給
    付伊120萬元，伊則將系爭土地應有部分16/10000移轉登記
    予被上訴人。詎被上訴人竟於調解筆錄作成後藉故反悔，致
    原審續行訴訟程序，惟兩造實已成立私法上和解契約，伊亦
    得依該和解契約，請求被上訴人給付其中之387,747元本息
    。爰求為命上訴人給付387,747元，及自起訴狀繕本送達翌
    日起至清償日止，按年息5%計算之利息，暨自108年4月1日
    起至終止使用系爭土地之日止，按月給付6,569元。
二、被上訴人則抗辯：上訴人之被繼承人即訴外人張花雕前以系
    爭土地與建商合建華興山莊，因原建商資力不足改由訴外人
    黃國俊接手，由地主與承購人成立興建委員會貸款協力興建
    完成，惟地主並未依約履行移轉系爭土地應有部分予各承購
    人之義務。系爭房屋為華興山莊中之區分所有建物，原係由
    訴外人王合英向黃國俊購買，嗣於71年1月5日贈與訴外人江
    克承，江克承再於99年3月18日贈與伊。上訴人前於94年間
    在原法院對江克承提起訴訟（案列94年度訴字第293號，下
    稱原確定判決），主張系爭房屋無權占用系爭土地，並請求
    江克承給付相當於租金之不當得利150,059元本息，業經原
    法院認定江克承有權占用系爭土地，而判決上訴人敗訴確定
    。伊於原確定判決繫屬後受讓系爭房屋，為江克承之繼受人
    ，應為原確定判決效力所及，上訴人提起本件訴訟，有違一
    事不再理之原則。縱認本件訴訟非原確定判決效力所及，基
    於占有連鎖之法律關係，伊亦有占用系爭土地之合法權源，
    自無不當得利可言。又兩造於108年7月10日調解成立後，復
    合意續行本件訴訟，自未依調解內容成立和解契約，上訴人
    亦無權依和解契約請求伊為給付等語。
三、原審為上訴人敗訴之判決，上訴人不服提起上訴，聲明為：
    ㈠原判決廢棄；㈡被上訴人應給付上訴人387,747元，及自起
    訴狀繕本送達翌日起至清償日止，按年息5%計算之利息，暨
    自108年4月1日起至不再使用系爭土地之日止，按月給付上
    訴人6,569元。被上訴人則答辯聲明：上訴駁回。
四、兩造不爭執之事項：
　㈠上訴人之父張花雕、訴外人張風立、周市於62年5月3日與習
    南宣簽訂合作契約書，約定由地主3人提供坐落台北市○○區○
    ○段0000地號土地（即系爭土地）與習南宣合作興建華興山
    莊（見原審卷㈡第103-107頁）。
　㈡嗣因習南宣無力完成華興山莊興建工程，乃於65年12月6日與
    黃國俊簽訂協議書，約定由黃國俊承接興建工程與合建契約
    之權利義務關係（見原審卷㈡第109-115頁）。
　㈢上訴人於66年3月25日因繼承取得系爭土地應有部分2557/100
    00，並於69年10月16日辦妥所有權移轉登記（見原審卷㈠第9
    頁登記謄本）。
　㈣王合英於66年5月10日與黃國俊簽訂華興山莊委建契約書，由
    王合英向黃國俊購買華興山莊中系爭房屋。
　㈤江克承與王合英於71年1月6日就系爭房屋成立贈與契約（見
    原審卷㈡第117頁公證書）。
　㈥上訴人於94年間對江克承在內之華興山莊住戶9人起訴請求給
    付租金或相當於租金之不當得利，獲敗訴確定判決（即原確
    定判決，見原審卷㈡第235-241頁）。
　㈦上訴人於99年4月8日以贈與為原因，自江克承取得系爭房屋
    所有權（見原審卷㈡第17頁登記謄本、第127頁所有權狀、第
    215-219頁過戶文件）。
　㈧兩造於108年7月10日上午成立調解，惟調解筆錄上記載銷案
    作廢（見原審卷㈡第131-132頁）。
五、按民事訴訟法第401條第1項所謂確定判決，除當事人外，對
     於訴訟繫屬後為當事人之繼受人者，亦有效力。在特定繼
    受 人，係指繼受為訴訟標的法律關係之權利義務者而言，
    若僅 為受讓權利標的物之人，並未繼受該訴訟標的法律關
    係之權 利義務，即非原確定判決效力所及（最高法院61年
    台再字第186號判例參照）。且既判力，係僅關於為確定判
    決之事實審言詞辯論終結時之狀態而生，故在確定判決事實
    審言詞辯 論終結後所生之事實，並不受其既判力之拘束（
    參見最高法 院102年度台上字第557號判決）。經查：
  ㈠上訴人在原確定判決係以江克承為被告，主張江克承所有之 
    系爭房屋坐落在系爭土地上並無法律上之原因，乃依民法第
     179條規定請求江克承給付89年11月1日起至93年10月30日
    止 相當於租金之不當得利150,059元本息。該案認定系爭土
    地之原地主（含上訴人之被繼承人張花雕）依合作契約交付
    系爭土地予習南宣占有使用，興建房屋，習南宣占有使用系
    爭土地自有合法權源，黃國俊承受前揭契約關係，並繼續興
    建，繼受習南宣之占有，江克承復因買賣契約，自黃國俊繼
    受占有，故係有權占有系爭土地，不構成不當得利，而駁回
    上訴人之訴確定在案。江克承於該案確定後將系爭房屋贈與
    被上訴人並辦妥所有權移轉登記，被上訴人顯僅繼受原確定
    判決之權利標的物，而非繼受該案訴訟標的之權利義務。揆
    諸前開說明，被上訴人並非民事訴訟法第401條第1項所指之
    特定繼受人，非該案既判力所及之人。
  ㈡其次，原確定判決係認定針對系爭房屋，上訴人無權依民法 
    第179條規定請求江克承給付89年11月1日起至93年10月30日
     止相當於租金之不當得利150,059元本息，是該案之既判力
    客觀範圍，僅及上訴人於上開期間之不當得利請求權。本件
    上訴人雖仍以民法第179條為請求權依據，但係請求被上訴
    人給付103年3月31日至108年4月1日期間相當於租金之不當
    得利387,747元本息，其在本件請求被上訴人返還之不當得
    利，亦顯非原確定判決既判力之客觀範圍所及。被上訴人抗
    辯本件訴訟為原確定判決既判力所及，上訴人起訴違反一事
    不再理原則各云云，誠無足取。
六、次按訴訟標的之法律關係，於確定之終局判決中經裁判者，
     當事人之一造以該確定判決之結果為基礎，於新訴訟用作
    攻 擊防禦方法時，他造應受其既判力之拘束，不得以該確
    定判 決言詞辯論終結前，所提出或得提出而未提出之其他
    攻擊防 禦方法為與該確定判決意旨相反之主張，法院亦不
    得為反於 確定判決意旨之裁判（最高法院42年台上字第130
    6號、30年 渝上字第8號判例參照）。又按基於債之關係而
    占有他方所有物之一方當事人，本得向他方當事人（所有人
    ）主張有占有之合法權源；如該有權占有之人將其直接占有
    移轉予第三人時，除該移轉占有性質上應經所有人同意（如
    民法第467條第2項規定）者外，第三人亦得本於其所受讓之
    占有，對所有人主張其有占有之權利，此乃基於「占有連鎖
    」之原理所產生之效果，與債之相對性（該第三人不得逕以
    其前手對所有人債之關係，作為自己占有之正當權源）係屬
    二事（最高法院101年度台上字第224號判決參照）。經查：
  ㈠原確定判決業已認定江克承所有之系爭房屋坐落於系爭土地
    具有法律上原因，江克承於89年11月1日至93年10月30日期
    間占用系爭土地並非不當得利，此為原確定判決主文所判斷
    之訴訟標的，自已發生既判力（最高法院106年度台上字第2
    320號判決參照）。上訴人為原確定判決之當事人，應受該
    判決既判力之拘束，惟其於本件仍一再主張江克承之前手王
    合英自始未購買土地，未曾支付建商或上訴人使用系爭土地
    之對價，並據以推論王合英及江克承無使用系爭土地之權利
    云云，顯係於本件訴訟以原確定判決言詞辯論終結前，得提
    出而未提出之其他攻擊防禦方法為與該確定判決意旨相反之
    主張，於法不合。
  ㈡再者，江克承為系爭土地之有權占有人，為原確定判決認定
    之事實且已發生既判力，如前述。被上訴人抗辯其受江克承
    贈與系爭房屋，基於占有連鎖之原理，其自得對上訴人主張
    為系爭土地之有權占有人等語。而被上訴人之前手江克承為
    系爭土地之有權占有人，乃被上訴人得以主張占有連鎖之前
    提事實，被上訴人顯然是以原確定判決所判斷之訴訟標的為
    基礎，在本件訴訟做為攻擊防禦方法，揆諸前引判例意旨，
    本院並不得為反於原確定判決意旨之裁判，故應認有權占用
    系爭土地之江克承，將其對系爭土地之直接占有移轉予被上
    訴人，基於占有連鎖之原理，被上訴人亦為系爭土地之有權
    占有人，要無疑義。上訴人復以債之相對性原則置辯，主張
    被上訴人占有系爭土地無法律上原因，自非可採。準此，上
    訴人依民法第179條「無法律上之原因而受利益，致他人受
    損害者，應返還其利益；雖有法律上之原因，而其後已不存
    在者亦同」之規定，請求被上訴人給付103年3月31日至108
    年4月1日期間相當於租金之不當得利387,747元本息，暨自1
    08年4月1日起至不再使用系爭土地之日止，按月給付上訴人
    6,569元，即無理由。
七、上訴人另主張：兩造於其起訴後之108年7月10日成立調解，
     已構成私法上之和解契約，其亦得依該和解契約，請求被
    上訴人給付387,747元本息云云。惟兩造雖於上訴人起訴後
    之108年7月10日進行調解，並於該日簽署調解筆錄，內容為
    ：「一、被告（即被上訴人）願給付原告（即上訴人）120
    萬元。二、原告願移轉系爭土地所有權16/10000。三、兩造
    同意就上開二項給付應負擔之稅捐各自負擔。四、原告本件
    請求及因被告所有系爭房屋坐落上開土地所生之其餘請求權
    拋棄（包含但不限現在及將來之不當得利及侵權行為等一切
    權利）。五、訴訟費用各自負擔」（見原審卷㈡第131-132頁
    ）。雖堪認兩造當日已就本件訴訟上之爭執互相讓步而成立
    私法上之和解契約，但兩造嗣於同年月23日續行調解，並合
    意前述調解筆錄不成立，請求原審繼續審判，亦有當日調解
    程序筆錄附於原審移調字卷內足憑。顯然雙方就本件訴訟相
    關爭議之解決方式，已於108年7月23日另行合意以續行訴訟
    程序取代前已成立之調解，上訴人即無權請求被上訴人履行
    原調解內容。從而，上訴人依和解契約請求被上訴人給付38
    7,747元本息，亦非有理。
八、綜上所述，上訴人依民法第179條規定及和解契約，請求被
    上訴人給付387,747元，及自起訴狀繕本送達翌日起至清償
    日止，按年息5%計算之利息，暨自108年4月1日起至不再使
    用系爭土地之日止，按月給付上訴人6,569元，非屬正當，
    不應准許。原審駁回上訴人之訴，所持理由雖與本院不同，
    惟結論並無二致，仍應予以維持。上訴論旨指摘原判決不當
    ，求予廢棄改判，為無理由，應駁回其上訴。又本件事證已
    臻明確，兩造其餘之攻擊或防禦方法及所用之證據，經本院
    斟酌後，認為均不足以影響本判決之結果，爰不逐一論列，
    附此敘明。
九、據上論結，本件上訴為無理由，爰判決如主文。　
中　　華　　民　　國　　109 　年　　11　　月　　17　　日
                  民事第十一庭  
                      審判長法  官  李慈惠
                            法  官  趙雪瑛
                            法  官  陳婷玉
正本係照原本作成。
不得上訴。
中　　華　　民　　國　　109 　年　　11　　月　　17　　日

  　　　　　　　　　　　　　書記官  張永中